【裁判字號】    98,再,69
【裁判日期】    990615
【裁判案由】    撤銷股東會決議
【裁判全文】
臺灣高等法院民事判決                    98年度再字第69號
再審原告    甲○○
再審被告    中興紡織廠股份有限公司
法定代表人  乙○○
訴訟代理人  曾月娟律師
            方文萱律師
            周志潔律師
上列當事人間請求撤銷股東會決議事件，上訴人對於中華民國98
年6月16日本院98年度上更(一)字第19號確定判決提起再審， 本院
於民國99年5月25日辯論終結，判決如下：
    主      文
再審之訴駁回。
再審訴訟費用由再審原告負擔。
    事實及理由
一、程序部分：
  (一)按再審之訴，專屬為判決之原法院管轄。對於審級不同之法
    院就同一事件所為之判決，提起再審之訴者，專屬上級法院
    合併管轄。但對於第三審法院之判決，係本於第496條第1項
    第9款至第13款事由，聲明不服者， 專屬原第二審法院管轄
    。民事訴訟法第499條第1項、 第2項分別定有明文。本件再
    審原告以民事訴訟法第1項第13款 「發現未經斟酌之證物」
    為由，向本院提起再審之訴，即無違誤。
  (二)再審原告提起再審，雖未檢附得以表明遵守不變期間之證據
    ，然查本院98年度上更(一)字第19號判決（下稱本院原確定判
    決）駁回再審原告之上訴，經再審原告上訴，再經最高法院
    以98年度台上字第1898號裁定上訴駁回，再審原告係於民國
    （下同）98年10月30日收受裁定正本，有送達證書可稽（見
    最高法院98年度台上字第1898號卷第85頁），則其於98年11
    月26日提起再審，尚未逾30日不變期間，符合再審訴訟之法
    定程式，併予敘明。
二、再審原告主張：再審被告之第18屆全體董事於96年10月10日
    當然解任，彼等決議於同年11月16日召開股東常會（下稱系
    爭股東會），原法院則於同年11月7日以96年度司字第218號
    裁定選任許伯彥會計師為再審被告之臨時管理人，依法系爭
    股東常會即應由許伯彥擔任主席，詎被上訴人竟未通知許伯
    彥出席系爭股東會，且由再審被告總經理乙○○以系爭股東
    會之主席宣布開會，經再審原告當場表示異議後，現場出席
    股東仍推選乙○○為主席。該選舉主席提案未經載明於徵求
    委託書上之授權行使權利範圍，且再審被告於96年10月10日
    起即知全體董事被解任，於系爭股東會召開前已預知無董事
    可主持會議，故推選主席案顯非臨時事宜而屬臨時動議，則
    受託代理出席股數之表決權， 依公司法第177條之1第2項規
    定，即應視為棄權。又再審被告公開發行總股數共為543,78
    6,382股，系爭股東會出席股數為295,421,809股，推舉主席
    案贊成股數為283,893,818股， 而再審被告向證基會申報受
    託代理出席股數為232,498,364股， 此部分視為棄權而扣除
    後， 則推舉主席案實際贊成股數僅佔出席股數之14.97％，
    依法推舉乙○○為主席案實未通過，故由其主持之系爭股東
    會後續改選董事及議會決議均不合法。因再審被告未依公開
    發行公司出席股東會使用委託書規則（下稱委託書規則）第
    12條及公開發行股票公司股務處理準則第44-5條規定，將徵
    求委託書股權數資料於股東會場為明確之揭示及報告，致再
    審原告無從知悉此徵求股數資料，且再審原告就本件撤銷股
    東會決議案，於97年4月8日原一審上訴後閱卷時，始發現再
    審被告未將系爭股東會全程錄影光碟交付，所提交予原法院
    供閱卷之光碟亦遭破壞， 經協助後始於97年5月15日取得該
    錄影光碟，並於97年7月14 日將該錄影光碟譯為文字，向原
    二審陳報系爭股東會推選主席之程序及表決方法違法，惟畫
    面時間太短且再審被告未口頭報告徵得股數，致再審原告仍
    無從自該錄影光碟中知悉委託書徵求股數為232,498,364 股
    之資訊。再審原告遲至98年11月20日上證基會網站時，始意
    外發現再審被告依委託書規則第13條規定向證基會申報之徵
    求人徵求委託書及受託代理出席股東會之股數資料，方知悉
    系爭股東會委託書徵求股數為232,498,364股， 方得主張於
    扣除該受託代理出席股權數後，系爭股東會推選乙○○為主
    席並不合法，故再審原告係於98年11月20日始發現該未經斟
    酌之證物，且該證物經斟酌再審原告可受較有利之判決，爰
    依民事訴訟法第496條第1項第13款規定，提起再審之訴等語
    ，並聲明：(一)廢棄臺灣士林地方法院96年度訴字第1329號、
    本院98年度上更(一)字第19號判決及最高法院98年度台上字第
    1898號裁定。(二)撤銷再審被告於96年11月16日股東常會之決
    議事項及依決議事項選出之董事及監察人。
三、再審被告則以：再審被告關於系爭股東會徵得股權數資料，
    已於開會當時明確揭示於會場，再審原告曾於股東會當日出
    席，並至遲逾97年7月14 日已取得系爭股東會全程錄影光碟
    ，並將錄影內容轉譯為文字作為訴訟程序中之攻擊方法，亦
    可經由觀看錄影光碟中之徵求股數資料，知悉再審被告徵得
    股權數資訊，是再審原告至遲於前訴訟程序中之 97年7月14
    日，已知悉並得使用該證據， 自不合於民事訴訟法第496條
    第13款「發現未經斟酌之證物」之要件，且票決主席之議案
    ，為股東會開始前之會前程序議案，性質上非屬股東會之臨
    時動議，持委託書出席之股數並非公司法第177條之1規定之
    書面或電子出席，故亦無經斟酌可受有較利益之裁判之可能
    ，再審之訴並無理由等語資為抗辯，並聲明：再審之訴駁回
    。
四、按當事人發現未經斟酌之證物或得使用該證物者，得以再審
    之訴對於確定終局判決聲明不服；但以如經斟酌可受較有利
    益之裁判者為限，民事訴訟法第496條第1項第13款定有明文
    。所謂當事人發現未經斟酌之證物或得使用該證物，係指在
    前訴訟程序不知有該證物，現始知之，或雖知有此證物而不
    能使用，現始得使用者而言（最高法院32年上字第1247號判
    例意旨參照），此乃為促使當事人在前訴訟程序事實審言詞
    辯論終結前，將已存在並已知悉而得提出之證物全部提出，
    以防止當事人於判決發生既判力後，濫行提起再審之訴，而
    維持確定裁判之安定性。再審原告主張再審被告未依據委託
    書規則第12條、第13條規定，將受委託代理出席之股權數於
    系爭股東會現場為明確之揭示，有隱瞞重要資訊及計票錯誤
    之違法，其係於98年11月20日上證基會網站時，始意外發現
    再審被告向證基會申報之徵求人徵求委託書及受託代理出席
    股東會之股數為232,498,364股，並以證物2之1、2之2、3之
    1、3之2、3之3為發現未經斟酌之證物（見本院卷第220頁背
    面筆錄）。然查：
  (一)依再審原告主張之重要證據即證物3之1至3之3圖，乃由系爭
    股東會之錄影光碟翻拍而來，復依再審原告民事再審聲請狀
    所載，再審原告曾出席系爭股東會，應可知悉現場海報所揭
    示之徵求股數資料為232,498,364 股，再審原告並於取得錄
    影光碟後之97年7月14日將該錄影光碟譯為譯文， 向法院主
    張系爭股東會推選主席之程序及表決方法違法（見本院卷第
    2頁），是至遲於97年7月14日之後，再審原告已曾使用此項
    證據，顯非再審原告於前訴訟程序所不知，現始知之，或雖
    知有此證物而不能使用，現始得使用之證物，核與民事訴訟
    法第496條第1項第13款「發現未經斟酌之證物或得使用該證
    物」之要件不符，自不得據以為再審理由。
  (二)又依再審被告提出之照片（即再審被告之證據4）所示，可
    知再審被告於系爭股東會中已以大型海報揭示「徵求股數23
    2,498,364股」、「非屬徵求股數0股」等資訊，是再審原告
    稱再審被告未於系爭股東會現場明確揭示受委託代理出席股
    權數云云，顯不足採。再審原告經再審被告提出就徵求股數
    已揭示之證據後，又稱系爭股東會現場之徵求股數資料僅以
    5公分高字體書寫，再審原告看不到， 再審被告亦未口頭報
    告，故仍屬未明確揭示云云，查公開開發公司出席股東會使
    用委託書規則第12條僅要求徵求人將徵得股數於股東會現場
    為明確之揭示即為合法，並未要求應以口頭報告為之，又再
    審被告已以大型海報揭示徵求股數資訊，已如前述，該海報
    置於發言台旁明顯之處，再審原告自承現場會議室不大（見
    證物3之2圖說明二），現場亦無其他遮蔽之物，合於明確揭
    示之要求，再審原告空言看不到、看不清楚、未經口頭報告
    ，屬未清明確揭示云云，皆不足採。
  (三)再審原告又主張其係於98年11月20日上證基會網站時，始意
    外發現再審被告向證基會申報之徵求人徵求委託書及受託代
    理出席股東會之股數為232,498,364股，並提出證物2之1、2
    之2為證。然查，再審被告於系爭股東會當日， 已將徵求人
    徵得股數彙總編造統計表及非屬徵求受託代理人之受託代理
    出席股數彙總編造統計表後，以電子檔案傳送至證基會，至
    今仍得於證基會網站上查詢，再審原告並稱係於98年11月20
    日查詢後下載，是再審原告於系爭股東會當日起（即96年11
    月16日），即得取得此資料，並無不能取得之虞。況再審原
    告於系爭股東會當日應可知悉再審被告所揭露之徵求股數資
    料共232,498,364股，並至遲於97年7月14日即得使用錄影光
    碟作為證據，已如前述。是以，不論再審原告是否於98年11
    月20日方於證基會下載系爭股東會徵求股數資料，皆無礙於
    其於系爭股東會當日已知悉再審被告徵求股數資料，且於97
    年7月14 日之前訴訟程序中以該錄影光碟做為證據之事實，
    並無在前訴訟程序不能使用該證物之情事，亦與民事訴訟法
    第496條第1項第13款提起再審之訴之要件不合，難認為有理
    由。
  (四)又「股東會由董事會召集者，其主席依第二百零八條第三項
    規定辦理；由董事會以外之其他召集權人召集者，主席由該
    召集權人擔任之，召集權人有二人以上時，應互推一人擔任
    之」、「董事長對內為股東會、董事會及常務董事會主席，
    對外代表公司。董事長請假或因故不能行使職權時，由副董
    事長代理之；無副董事長或副董事長亦請假或因故不能行使
    職權時，由董事長指定常務董事一人代理之；其未設常務董
    事者，指定董事一人代理之；董事長未指定代理人者，由常
    務董事或董事互推一人代理之」 公司法第182條之1第1項、
    第208條第3項分別定有明文。查系爭股東常會由再審被告董
    事會召集，惟董事會發出召集通知後之96年10月10日起，再
    審被告全體董事已當然解任，又再審被告自96年10月10日起
    已無董事得行使董事會之職權，而經臺灣士林地方法院以96
    年11月7日96年度司字第218號裁定選任許伯彥擔任被上訴人
    之臨時管理人，則系爭股東常會原應由臨時管理人許伯彥擔
    任該次會議之主席，惟許伯彥未出席，為本院原確定判決所
    認定之事實，亦為兩造所不爭執。則如法定之股東會主席因
    故未能出席股東會，為求股東會議得以順利進行，且免股東
    會議得否進行取決於一人是否出席之流弊，自得經由股東會
    股東於會議進行前先行推選一人擔任會議主席。再審被告於
    系爭股東會推舉乙○○為主席，即非屬臨時動議而僅屬臨時
    事宜。且公司法第177條第1項規定：「公司召開股東會時，
    得採行以書面或電子方式行使其表決權；其以書面或電子方
    式行使表決權時，其行使方法應載明於股東會召集通知。前
    項以書面或電子方式行使表決權之股東，視為親自出席股東
    會。但就該次股東會之臨時動議及原議案之修正，視為棄權
    。」核其立法理由為：「…二、依現行規定，股東出席股東
    會之方式，有親自出席及委託出席兩種。為鼓勵股東參與股
    東會之議決，公司得允許股東以書面或依電子簽章法規定之
    電子方式行使其表決權，惟公司應將書面或電子方式行使股
    東表決權之方法，載明於股東會召集通知，以資明確，爰為
    第一項規定。三、股東以書面或電子方式行使表決權時，究
    發生何種效力，宜予明定，故擬制其效力為親自出席股東會
    ，以資明確。又以書面或電子方式行使表決權之股東，因未
    當場參與股東會，為使議事順利，明定該股東就該次股東會
    之臨時動議及原議案之修正，視為棄權，爰為第二項規定。
    」故可知此條與公司法第177條第1項所定：「股東得於每次
    股東會，出具公司印發之委託書，載明授權範圍，委託代理
    人，出席股東會。」之委託出席並不相同。再審原告主張之
    委託書代理出席股東，既非公司法第 177條之1第1項所定之
    以「書面」方式行使表決權， 則其主張依同條第2項所定就
    該次股東會之臨時動議視為棄權云云，亦屬無據。故再審原
    告主張委託書徵求人徵得之股數，不應列入推舉主席之贊成
    票數計算即無足取，縱再審原告主張發現未經斟酌之證物為
    可採（僅係假設，非與前述矛盾），亦不符合民事訴訟法第
    496條第1項第13款但書「如經斟酌可受有較利益之裁判」情
    形，其再審之訴仍為無理由。
五、綜上所述， 原確定判決並無再審原告所指民事訴訟法第496
    條第1項第13 款之再審事由，再審原告提起本件再審之訴，
    為無理由，應予駁回。
六、據上論結，本件再審之訴為無理由，爰判決如主文。
中    華    民    國    99    年    6     月    15    日
                  民事第十七庭
                      審判長法  官  藍文祥
                            法  官  吳燁山
                            法  官  陳麗芬
正本係照原本作成。
如不服本判決，應於收受送達後20日內向本院提出上訴書狀，其
未表明上訴理由者，應於提出上訴後20日內向本院補提理由書狀
（均須按他造當事人之人數附繕本）上訴時應提出委任律師或具
有律師資格之人之委任狀；委任有律師資格者，另應附具律師資
格證書及釋明委任人與受任人有民事訴訟法第466條之1第1項但
書或第2項（詳附註）所定關係之釋明文書影本。
中    華    民    國    99    年    6     月    15    日
                            書記官  張永中
附註：
民事訴訟法第466條之1（第1項、第2項）：
對於第二審判決上訴，上訴人應委任律師為訴訟代理人。但上訴
人或其他法定代理人具有律師資格者，不在此限。
上訴人之配偶、三親等內之血親、二親等內之姻親，或上訴人為
法人、中央或地方機關時，其所屬專任人員具有律師資格並經法
院認為適當者，亦得為第三審訴訟代理人。

司法院資訊處製作；財團法人民間司法改革基金會備份。
